【裁判字號】    92,易,445
【裁判日期】    921007
【裁判案由】    詐欺
【裁判全文】
臺灣屏東地方法院刑事判決                          九十二年度易字第四四五號
    公  訴  人  臺灣屏東地方法院檢察署檢察官
    被      告  甲○○
    被      告  己○○
    共      同
    選任辯護人  黃瑩
右列被告等因詐欺案件，經檢察官提起公訴（九十一年度偵字第一九六四號），本院
判決如左：
     主  文
甲○○、己○○均無罪。
     理  由
一、公訴意旨略以：被告己○○、甲○○係夫妻，其等與壬○○係屏東市南區扶輪社
    社友，詎被告二人共同意圖為自己不法之所有，於民國八十三年十月間，以成立
    建設公司並購買土地興建別墅之名義，藉委請建築師壬○○繪製設計圖之際，由
    被告己○○出面向壬○○佯稱若出資新台幣（下同）五百萬元，可佔股權之百分
    之二，並可擔任建設公司之股東云云，對壬○○施以詐術；壬○○因被告二人係
    其扶輪社之社友，不疑有他，乃允諾如數出資；嗣後被告二人為取信於壬○○，
    於八十三年十二月下旬，或由己○○帶壬○○夫婦至台南地區參觀社區建築，或
    由被告二人帶領壬○○至台中參觀，致壬○○陷於錯誤，分別於八十三年十二月
    八日以壬○○名義匯一百七十萬元、八十四年一月十二日以丙○○（壬○○之妻
    ）名義匯一百七十萬元、八十四年二月二十八日以壬○○名義匯一百六十萬元入
    被告己○○之帳戶；被告二人於八十四年一月二十一日辦理萬喜建設股份有限公
    司（下稱萬喜建設）登記時，以甲○○擔任董事長，然竟未將壬○○登記為股東
    ，又上開公司於八十四年五月十七日取得屏東縣政府核發之建築執照後，遲未動
    工，至八十四年五月三十日，壬○○收到己○○委託謝信義律師通知，於八十四
    年六月七日至謝信義律師事務所處辦理有關坐落於屏東市○○段七四七、七四八
    地號土地（下統稱系爭土地）之所有權移轉登記事宜時，始查覺不妙，經查證結
    果，上開二筆土地早於八十四年五月三十一日即已出賣於第三人戊○○，並已於
    八十四年六月七日辦理所有權移轉登記，後經壬○○多次催討，其等或走避拖延
    、或飾詞無錢返還，至此始知受騙，案經壬○○訴請偵辦，因認被告二人共同涉
    有刑法第三百三十九條第一項詐欺罪嫌。
二、按犯罪事實應依證據認定之，無證據不得推定其犯罪事實，不能證明被告犯罪者
    ，應諭知無罪之判決，刑事訴訟法第一百五十四條、第三百零一條第一項分別定
    有明文。又犯罪事實之認定，應憑真實之證據，倘證據是否真實尚欠明確，自難
    以擬制推測之方法，為其判斷之基礎。且認定犯罪事實之證據係指足以認定被告
    確有犯罪行為之積極證據資料而言，該項證據自須適合於被告犯罪事實之認定，
    始得採為斷罪資料。故刑事訴訟上之證明資料，無論其為直接或間接證據，均須
    達於通常一般人均不致有所懷疑，而得確信其為真實之程度，始得據為有罪之認
    定，若關於被告是否犯罪之證明未能達此程度，而有合理懷疑之存在，致使無從
    形成有罪之確信，根據罪證有疑，利於被告之證據法則，即不得據為不利被告之
    認定（最高法院五十三年臺上字第六五六號、二十九年上字第三一０五號、七十
    六年度臺上字第四九八六號及三十二年上字第六七號判例參照）。再按告訴人之
    陳述如無瑕疵，且就其他方面調查又與事實相符，固足採為科刑之基礎，倘其陳
    述尚有瑕疵，則在未究明前，遽採為論罪科刑之根據，即難認為適法（最高法院
    六十一年台上字第三０九九號判例參照）。
三、公訴人認被告二人涉有共同詐欺之罪嫌，無非係以告訴人壬○○之指述、證人乙○○、庚○○、丙○○之證述，及萬喜國賓股東表、匯款回執、萬喜建設股東名
    簿、謝信義律師函、土地登記簿謄本、建造執照、照片等為其論據。訊之被告甲○○於本院審理時固坦承其夫己○○曾邀約告訴人共同合夥投資房地產，及其為
    萬喜建設名義上之董事長等事實不諱；被告己○○於本院審理時固坦承曾與告訴
    人合夥投資房地產，並因而收受告訴人之股金五百萬元等事實不諱；惟其等均堅
    決否認有何共同詐欺情事，被告甲○○辯稱：我是家庭主婦，己○○在外之生意
    情況，我不是很了解，實際上這件事情，全部都是由己○○在負責處理，我因為
    係他太太，難免要陪他出去應酬，告訴人可能因此才會誤會我有涉案，而我會成
    為萬喜建設之董事長，也是己○○擅自作主決定的，我根本未同意等語；被告己○○辯稱：我原本認為本件開發案可獲利甚豐，始於八十三年十月中旬起積極邀
    約乙○○、壬○○、王亞明、魏永成（以其弟魏和成名義出資）、吳金章、庚○○（以其夫周建進名義出資）、鄭秀蘭、辛○○等人共同集資參與，其等乃於高
    雄國賓飯店約定合夥集資約二億五百萬元共同開發本案，因土地開發須辦理建造
    執照等相關事項，合夥人全體為能順利推展此案，又議定成立萬喜建設公司以應
    對相關事宜之進行，但是部分合夥人對於出名成為該公司之股東，或有所顧慮，
    配合意願不大，因此才未將全體均登記為股東；本件開發案，自八十三年十一月
    中旬起即委任壬○○先生開始規劃，為了相關細節能更完美，我才會邀約甲○○
    共同陪同壬○○四處參訪，實際上合夥事務的推行都是我在負責，跟甲○○無關
    ；壬○○雖於八十四年五月十日完成本件開發案之設計圖，並於同月十七日取得
    建造執照，但是因為之前房屋預售情形甚差、房地產之價格突然崩落，且部分合
    夥人未依約如實繳付股金，在繳付土地價款共約二億多元後，我已沒有多餘之資
    金投入該案，而土地貸款之利息甚鉅，我亦無力負擔，乃在其他合夥人亦不願承
    擔之情況下，將土地連同貸款一併移轉予戊○○，雖然我執行合夥事務造成虧損
    ，但這是景氣、評估不慎等因素所致，不能因為虧損，就說我是詐欺等語。
四、經查：
 （一）被告甲○○前開辯解核與被告己○○所述情節相符，並本件相關投資細節等
       事項均係由被告己○○與告訴人、庚○○、辛○○等商量議定，且於合夥關
       係成立後，合夥事務之執行，亦係由被告己○○負責等節，分據告訴人、證
       人乙○○、庚○○、辛○○於本院調查時供證甚詳，相互參酌，可見本件投
       資案之實際發起及執行者應為被告己○○無訛，而被告甲○○為其妻，基於
       夫妻情誼，與其共同出外或洽公、或與友人聯絡私誼，均屬常理，自不得依
       此即推認係共同施用詐術；又被告甲○○雖登記為萬喜建設之董事長，然此
       係由被告己○○片面決定所致，被告甲○○事先確不知情，更未參與公司實
       際經營一節，復據被告二人供述一致在卷，核與商界常態相符，應可採信，
       亦不得據此即認定被告甲○○事先曾與被告己○○有所不法謀議之舉，故被
       告甲○○辯稱：確不知悉本件相關案情等語，洵非無稽。至證人即告訴人之
       妻丙○○於本院審理時雖另稱：甲○○曾向伊夫婦提及合夥投資一事云云，
       惟其上開所言與告訴人於本院調查時所述如何參與合夥之經過情節不一，自
       無從資為不利被告甲○○之認定。
 （二）告訴人雖一再主張：被告等未依約登記其為萬喜建設之股東云云，惟本件合
       夥關係之目的係在於開發系爭土地，而成立萬喜建設僅係為能達成該項目的
       事業之手段一情，為被告己○○所述甚詳，並經證人乙○○、庚○○、辛○○證稱屬實，則本件全體合夥人之共同目的，無非希藉以土地之開發而獲取
       財富，至是否能成為萬喜建設之股東，應非所求；且稽諸常理，告訴人更不
       可能出資五百萬元，僅為求擔任一空頭公司之股東，因此，本院認系爭土地
       開發能否實際獲利，方足為告訴人判斷是否參與投資之依據，此觀告訴人於
       本院調查時亦稱：「（法官問：整個事實的經過如何，請詳細陳述之？）‧
       ‧‧在我給他錢之前他就帶我過去看地方‧‧，我看了之後，我認為可行，
       我才投資‧‧‧」等語，即可明證。又本件合夥事務既係由被告己○○單獨
       負責執行，已如前述，則究以何方式成立公司、辦理公司登記，均屬被告己○○所得自由決定，本件依相關卷附資料，並無任何證據可資證明未以告訴
       人為公司股東，即屬妨礙合夥目的事業之達成，而足以影響告訴人甚或其餘
       合夥人參與本件合夥之判斷，故縱認告訴人此部分主張為真，亦僅生被告己○○執行事務是否妥善等問題，自不得認係屬詐術之施用。（此為當事人間
       之爭點協議，參照卷附準備程序筆錄）
 （三）又被告己○○於合夥關係成立前，即已於八十三年十一月間委請告訴人開始
       規劃系爭土地之開發（繪製房屋設計圖等），並於合夥關係成立後，旋依合
       夥目的，以二億餘元之價格購入系爭土地、設立萬喜建設、辦理相關建造執
       照聲請等事項，且於告訴人完成設計工作後，依約給付二百二十萬元之設計
       費等情，除如前述外，並分據告訴人於本院調查時，及證人癸○○、丁○○
       於本院審理時陳稱甚詳，復有土地登記簿謄本二紙、公司股東名簿影本一紙
       及屏東縣政府九十二年六月二十日屏府建管字第０九二００九四二九三號函
       送之系爭土地建造執照檔案一份在卷可稽，堪可認定，是被告己○○既已如
       實推行合夥目的事業，豈能謂其以此邀約告訴人參與合夥係屬詐術之施用！
       再者，合夥、公司等營利事業，其景氣之榮枯及財務之調度，幻變無常，導
       致被告己○○執行合夥事務之成果，未能如預期規劃獲取相當利益以供全體
       合夥人共享，此誠非被告己○○於發起合夥之際所得逆料，自不得以被告己○○嗣後未能達成合夥目的即謂被告己○○有為自己不法所有之意圖或係以
       詐術向告訴人詐騙。況且，被告己○○如自始即有詐欺之意，何不於收取合
       夥人繳付之股金後，即行逃逸，豈不獲利更豐，何須大費週章，再委請告訴
       人設計、規劃、辦理公司登記、以高價購入系爭土地，並給付告訴人二百二
       十萬元之設計費？可見，被告己○○辯稱未施用詐術且無不法所有之意圖等
       語，應非無稽。
 （四）公訴人循告訴人之意見，於論告書中另稱：被告二人事後未依約繳付全額股
       金，亦屬詐術之施用云云（此非當事人事前協議之爭點），惟本件投資未能
       獲利，係因景氣下滑、買氣退縮所致，為被告己○○所述甚詳，核與當時國
       內不動產景氣環境相符，顯與合夥資金是否充裕無關。且本件合夥人計有被
       告二人、王亞明、魏永成、吳金章、庚○○、辛○○、乙○○、告訴人及鄭
       秀蘭等共十人，其中未依約繳付股金者，除告訴人所指之被告二人外，尚有
       王亞明、魏永成、吳金章、庚○○、乙○○等五人，而公訴人僅認被告二人
       係以此為施用詐術，至王亞明、魏永成、吳金章、庚○○、乙○○等則非，
       在論理上，顯難予以採信，而可為不利被告二人之認定，本院依調查證據結
       果，認告訴人出資五百萬元之目的，乃在參與開發系爭土地，因此告訴人之
       出資是否用以開發案等所須，始為判斷本案有無施用詐術之關鍵，均如前述
       ，公訴人所稱上開部分顯非詐術之施用，及其後合夥清算、剩餘財產如何分
       配等問題均係民事糾葛，應由告訴人另行循民事途徑救濟，爰不併予細述，
       附此敘明。
五、綜上所述，本件公訴人認被告二人涉有前開罪嫌所舉之證據資料，經本院調查審
    閱後，認尚不足得有不利被告二人之心證，此外，本院復查無其他積極證據足認
    被告二人有公訴意旨所指之犯行，揆諸前揭法條及判例意旨，即應為有利於被告
    二人之認定，為其等無罪之諭知。
據上論斷，應依刑事訴訟法第三百零一條第一項，判決如主文。
本案經檢察官林津鋒到庭執行職務。
中      華      民      國      九十二      年      十      月    七    日
                                      臺灣屏東地方法院刑事第一庭
                                          審判長法  官  潘正屏
                                                法  官  包梅真
                    法  官  林世民
右正本證明與原本無異。
如不服本判決應於收受本判決後送達後十日內向本院提出上訴書狀，其未敘述上訴理
由者，並得於提起上訴後十日內向本院補提理由書狀（均須按他造當事人之人數附繕
本 ）「切勿逕送上級法院」
被告二人均不得上訴。
                                               書記官  薛慧茹
中      華      民      國     九十二      年      十      月    七    日


司法院資訊處製作；財團法人民間司法改革基金會備份。
